【裁判字號】    98,聲判,10
【裁判日期】    990125
【裁判案由】    聲請交付審判
【裁判全文】
臺灣板橋地方法院刑事裁定              98年度聲判字第10號
聲  請  人  永達保險經紀人股份有限公司
代  表  人  甲○○
代  理  人  鄒孟昇  律師
被      告  丁○○
            乙○○
            丙○○
上列聲請人因告訴被告等偽造文書等案件，不服臺灣高等法院檢
察署98年度上聲議字第7 號駁回再議之處分（原不起訴處分案號
：臺灣板橋地方法院檢察署97年度偵續字第410 號），聲請交付
審判，本院裁定如下：
    主  文
聲請駁回。
    理  由
一、按告訴人不服上級法院檢察署檢察長或檢察總長認再議無理
    由而駁回之處分者，得於接受處分書後10日內委任律師提出
    理由狀，向該管第一審法院聲請交付審判；又法院認為交付
    審判之聲請不合法或無理由者，應駁回之，刑事訴訟法第25
    8 條之1 、第258 條之3 第2 項前段分別定有明文。本件聲
    請人永達保險經紀人股份有限公司以被告丁○○、乙○○、
    丙○○等人涉犯偽造文書等罪嫌而提出告訴，經臺灣板橋地
    方法院檢察署檢察官偵查終結後，認被告等人犯罪嫌疑不足
    ，於民國97年11月12日以97年度偵續字第410 號為不起訴處
    分，聲請人不服聲請再議，復經臺灣高等法院檢察署檢察長
    以再議為無理由，而於98年1 月5 日以98年度上聲議字第7
    號處分書駁回再議，此業經本院依職權調取臺灣板橋地方法
    院檢察署前述偵查卷宗全卷核閱無誤；又上開駁回再議之處
    分書，係於98年2 月2 日對於聲請人發生送達之效力，有送
    達證書1 紙在卷可稽，聲請人聲請交付審判之期間（10日）
    ，加計聲請人之主事務所係位於臺北市之在途期間2 日，應
    於98年2 月16日屆滿（2 月14、15日為例假日，期間之末日
    遞延至2 月16日）；本件聲請人於98年2 月11日提出本件交
    付審判之聲請，有本件聲請狀首頁之收狀戳在卷可按，故本
    件聲請程序於法核無不合，先予敘明。
二、聲請意旨略以：被告丁○○、乙○○、丙○○分別擔任聲請
    人公司之業務經理、業務顧問、副理等職務，均熟悉保險業
    務；詎被告3 人竟共同基於意圖為自己不法所有、行使偽造
    私文書之犯意聯絡，由被告丁○○將其保險執照出借予被告
    丙○○，被告丙○○則於93年8 月30日，向被告乙○○招攬
    全球人壽保險股份有限公司（下稱全球人壽公司）增額終身
    壽險契約，被告乙○○即未經其女林欣潔之同意，而於壽險
    要保書上偽簽「林欣潔」之簽名，表示林欣潔自任要保人，
    為被保險人林明鑽（林欣潔之父，即被告乙○○之配偶）投
    保壽險之意旨，再將之交予被告丙○○，由被告丙○○轉交
    予被告丁○○，復由被告丁○○將上開壽險要保書交付予聲
    請人，致聲請人因而陷於錯誤，誤認上開壽險契約已成立生
    效，乃據以核發新臺幣（下同）75,145元之佣金、報酬及年
    終獎金予被告丁○○，並核發14,964元之佣金予被告乙○○
    。被告乙○○雖辯稱：伊係經由林欣潔之授權，始代林欣潔
    於上開壽險要保書上簽名，當時確實有締結該保險契約之真
    意，並無何偽造文書或詐取聲請人佣金之情云云；惟查，林
    欣潔於96年3 月6 日，以上開要保書非其本人親簽為由，向
    聲請人表示欲撤銷該保單，並書立聲明書1 紙，其內容明確
    記載「前揭保險契約訂立之時未經本人書面同意，保險契約
    要保書之要保人簽名欄非本人親自簽名，本人亦未口頭或書
    面授權他人代為填寫或簽名上開保險契約」等語，顯見林欣
    潔並未授權被告乙○○代為簽立該要保書；林欣潔嗣於偵查
    中，竟證稱：伊書立該聲明書當時，並未仔細閱讀該聲明書
    之內容，即行簽名云云，顯屬不實；又被告乙○○雖提出林
    欣潔93年8 月28日委託書1 紙，欲證明其係受林欣潔之委託
    而簽立上開壽險要保書，惟該委託書之內容，係委託被告乙○○代辦「開戶」，而非「投保」，兩者顯非相關，而林欣
    潔與被告乙○○係同住一處，不乏見面之機會，又有何必要
    委託被告乙○○代辦本件之要保書簽名事宜？林欣潔前於撤
    銷本件保單時，堅稱該要保書之簽名係他人所偽造，嗣於聲
    請人提出本件告訴後，復改稱其有出具委託書授權被告乙○○代辦本件投保事宜，其行為顯屬矛盾，疑點重重。被告3
    人上開行為，顯已觸犯刑法第339 條第1 項之詐欺取財罪、
    同法第216 條、第210 條之行使偽造私文書罪；原檢未予詳
    查，竟維持原偵查檢察官對於被告3 人所為之不起訴處分，
    而為駁回再議之處分，顯有違法不當，爰依法聲請將本案交
    付審判云云。
三、按犯罪事實應依證據認定之，無證據不得認定犯罪事實；又
    不能證明被告犯罪者，應諭知無罪之判決，刑事訴訟法第15
    4 條第2 項、第301 條第1 項分別定有明文。又犯罪事實之
    認定，應憑真實之證據，倘證據是否真實尚欠明確，自難以
    擬制推測之方式，為其判斷之基礎；而認定犯罪事實之證據
    係指足以認定被告確有犯罪行為之積極證據而言，該項證據
    自須適合於被告犯罪事實之認定，始得採為斷罪之資料；刑
    事訴訟上證明之資料，無論為直接或間接證據，均須達於通
    常一般之人均不致有所懷疑，而得確信其為真實之程度，始
    得據為有罪之認定，若其關於被告是否犯罪之證明未能達此
    程度，而有合理懷疑之存在，致使無從形成有罪之確信，根
    據「罪證有疑，利於被告」之證據法則，即不得遽為不利被
    告之認定；其以情況證據（即間接證據）斷罪時，尤須基於
    該證據在直接關係上所可證明之他項情況事實，本乎推理作
    用足以確證被告有罪，方為合法，不得徒憑主觀上之推想，
    將一般經驗有利被告之其他合理情況逕予排除，最高法院53
    年臺上字第656 號、29年上字第3105號、76年臺上字第4986
    號、32年上字第67號分別著有判例可資參照。
四、原檢經調查後，認以：
  (一)被告丁○○僅係本件保險契約之掛名業務員，實際承辦者係
    被告丙○○，此業據被告丙○○供述在卷，並有被告丁○○
    、丙○○間之授權書1 紙、聲請人公司業務聯繫表2 紙等附
    卷可稽，且上開業務聯繫表2 紙，復經聲請人代理人黃國珍
    於偵查中自陳確為聲請人公司之文件無誤；是被告丁○○既
    非本件保險契約之承辦業務員，且係經聲請人同意將保險執
    照借予被告丙○○，其自無何行使偽造私文書、詐欺取財之
    犯行可言。
  (二)證人林欣潔於偵查中證稱：伊有委託被告乙○○幫伊辦理全
    球人壽保險，要保書係由被告乙○○幫伊簽名，伊有寫委託
    書，聲請人所提出之聲明書1 紙，雖係由伊所填寫無誤，惟
    當時係因被告乙○○跟伊說保險內容與業務員所述不符，想
    要退保，而聲請人公司人員說要簽文件才能退錢，伊才簽立
    該聲明書，伊未仔細閱讀聲明書內容即已簽名等語，並提出
    其於93年8 月28日出具之委託書1 紙附卷可按；而證人即聲
    請人公司副理陳孟權於偵查中，亦證稱：被告乙○○的申訴
    案件簽核下來，因為案情內容有提到當事人沒有親簽，而且
    不同意投保，所以主管要求要有切結書，才要林欣潔填寫聲
    明書，但申訴的內容都是被告乙○○寫的，因為伊都是跟被
    告乙○○聯絡，被告乙○○共有4 份保單，伊誤以為林欣潔
    同時是要保人也是被保險人，所以將要保人、被保險人寫在
    同一張，後來伊發現這樣的作法不正確，所以就將原先填寫
    的那一張作廢，又另外拿出2 份空白的聲明書請林欣潔填寫
    ，伊沒有印象林欣潔當初有無看聲明書內容，伊對於林欣潔
    比較沒有印象，伊對被告乙○○比較有印象，因為伊跟被告
    乙○○溝通過很多次，伊沒有印象林欣潔有無仔細看聲明書
    內容等語，亦核與證人林欣潔上開證述情節相符。是本件保
    險契約係由證人林欣潔授權被告乙○○為之，且證人林欣潔
    所書立之前揭聲明書，係因其認該保險契約內容與事前業務
    員所述不同，欲辦理退保，而應聲請人公司之要求所出具者
    ，證人林欣潔並未詳閱該聲明書，即行簽名等事實，均堪以
    認定。從而，被告乙○○代證人林欣潔簽立本件壽險要保書
    ，事前既已得證人林欣潔之授權，且證人林欣潔亦已出具委
    託書委託被告乙○○辦理投保事宜，則被告乙○○上開簽名
    之行為，乃係出於證人林欣潔之授權而為之；被告丙○○則
    係基於信任被告乙○○已得到證人林欣潔之授權，始承保該
    保險，核被告乙○○、丙○○所為，自與刑法偽造文書罪之
    犯罪構成要件不符。
  (三)又聲請人於銷售本件保險商品時，確有未詳盡告知客戶商品
    內容，以致保戶誤予投保，而產生數起糾紛之事實，有臺灣
    臺北地方法院檢察署檢察官97年度偵字第16090 、16974 至
    16982 號不起訴處分書、文宣等在卷足憑，自難僅以被告乙○○對於本件保險商品之內容有所誤解，及被告丙○○未詳
    盡告知該保險商品之內容，致造成日後要保人即證人林欣潔
    欲撤銷保單之情形，即遽認被告乙○○、丙○○2 人自始即
    無使該保險契約成立之意。
  (四)本件保險之相關事宜，既均係由被告乙○○處理，且被告乙○○於申訴書內，亦表示係因誤解保單內容，始欲撤銷保單
    ，此有申訴書1 紙在卷可稽，是被告乙○○僅係單純欲撤銷
    保單，而配合聲請人公司之規定填寫相關資料，並歸還佣金
    ，此有臺北縣中和地區農會匯款申請書1 紙在卷可稽，足徵
    被告乙○○、丙○○2 人並非自始即欲利用該保險契約非本
    人親簽或未得本人同意、日後仍可爭執契約效力之詐術方式
    ，而騙取聲請人交付佣金，自難認渠等有何詐欺取財之犯意
    可言。
五、原檢綜合審酌偵查中所有之事證資料，認被告丁○○係經由
    聲請人之同意，將其執照借予被告丙○○，由丙○○自行對
    外招攬保險客戶，被告丁○○並未實際參與本件保險契約之
    招攬、締結等過程，自無何聲請人所指偽造要保人簽名之行
    使偽造私文書、詐欺取財等犯行可言；又被告乙○○係經證
    人林欣潔之授權，始於該壽險要保書上「要保人簽名」欄內
    代簽「林欣潔」之簽名，被告丙○○則係基於信任被告乙○○已得到證人林欣潔之授權而簽名，始承保該保險，渠2 人
    亦無何欲利用該保險契約自始不生效力而詐取聲請人佣金之
    主觀意圖，自難認被告丁○○、乙○○、丙○○等3 人有何
    行使偽造私文書、詐欺取財之犯行；此外，復查無其他積極
    證據足認被告3 人有何聲請人所指之偽造文書、詐欺等行為
    ，因認被告3 人之犯罪嫌疑均尚有不足，而為駁回聲請人再
    議之處分；經本院調取全部偵查卷宗詳予核閱後，認依偵查
    中曾顯現之證據，聲請人所指摘被告3 人涉犯偽造文書、詐
    欺等罪嫌之不利事證，業據檢察機關詳為調查或斟酌，而原
    不起訴處分及原檢駁回再議聲請之處分所載理由，亦無何違
    背經驗法則、論理法則或其他證據法則之情形；原檢採證認
    事，並無何違法或不當之處，本件聲請人聲請交付審判，為
    無理由，應予駁回。至聲請人本件交付審判之聲請，其內容
    另指稱被告3 人有於上開壽險要保書「被保險人簽名」欄內
    偽造「林明鑽」之簽名，涉犯行使偽造私文書罪嫌等情，惟
    此部分並非原不起訴處分及原檢駁回再議聲請處分中經調查
    、認定之範圍內，本院無從予以審究，併予敘明。
據上論斷，應依刑事訴訟法第258 條之3 第2 項前段，裁定如主
文。
中    華    民    國    99    年    1     月    25    日
                刑事第十一庭  審判長法  官  張江澤
                                    法  官  陳海寧
                                    法  官  劉景宜
以上正本證明與原本無異
本裁定不得抗告
                                    書記官  謝秀青
中    華    民    國    99    年    1     月    27    日

司法院資訊處製作；財團法人民間司法改革基金會備份。
